臺灣臺中地方法院刑事判決　　　　　　 100年度易字第1578號
公　訴　人　臺灣臺中地方法院檢察署檢察官
被　　　告　廖國鈞
上列被告因業務侵占案件，經檢察官提起公訴（99年度偵字第28
311號），本院判決如下：
    主    文
廖國鈞犯業務侵占罪，處有期徒刑陸月，如易科罰金，以新臺幣
壹仟元折算壹日。
    犯罪事實
一、廖國鈞（原名廖育文）前為東森房屋之加盟商「祥聖不動產
    經紀有限公司」（下稱祥聖公司）之負責人，從事房屋仲介
    之業務，為從事業務之人。於民國99年5月4日，廖國鈞因故
    透過其員工廖英仲向黃上杰借款新臺幣（下同）10萬元急用
    ；嗣因黃上杰有意購買坐落在臺中市民俗公園附近之臺中市
    北屯區○○○○街28號3樓房地，遂於99年5月12日，在其位
    於臺中市○○區○○路4段993號8樓之8住處，與廖國鈞簽訂
    不動產買賣斡旋契約書，委由廖國鈞為其斡旋購買上開臺中
    市○○○○街28號3樓房地，並另行交付 42萬元款項予廖國
    鈞收受，連同前揭10萬元借款，合計為52萬元，作為買賣該
    不動產之斡旋金。詎廖國鈞明知不動產若仲介商未替客戶購
    得標的物，即必須將事先收受之不動產買賣斡旋金全數返還
    原客戶，竟意圖為自己不法之所有，於 99年7月28日將上開
    房地出售予第三人後，拒不將52萬元不動產買賣斡旋金返還
    黃上杰，並將該筆款項侵占入己。
二、案經黃上杰訴由臺灣臺中地方法院檢察署檢察官偵查起訴。
    理    由
一、證據能力部分：
  (一)按被告以外之人於偵查中向檢察官所為陳述，除顯有不可信
    之情況者外，得為證據，刑事訴訟法第 159條之1第2項定有
    明文。偵查中對被告以外之人（包括證人、鑑定人、告訴人
    、被害人及共同被告等）所為之偵查筆錄，或被告以外之人
    向檢察官所提之書面陳述，性質上均屬傳聞證據。惟現階段
    刑事訴訟法規定檢察官代表國家偵查犯罪、實施公訴，依法
    其有訊問被告、證人及鑑定人之權，證人、鑑定人且須具結
    ，而實務運作時，檢察官偵查中向被告以外之人所取得之陳
    述，原則上均能遵守法律規定，不致違法取供，其可信度極
    高，故被告以外之人前於偵查中已具結而為證述，除反對該
    項供述得具有證據能力之一方，已釋明顯有不可信之情況外
    ，不宜以該證人未能於審判中接受他造之反對詰問為由，即
    遽指該證人於偵查中之陳述不具證據能力。本件證人即告訴
    人黃上杰、證人廖英仲於檢察官偵查中具結所為之陳述，其
    等未曾提及檢察官在偵查時有不法取供之情形，被告亦未釋
    明上開供述有顯不可信之情況，依上說明，其 2人於偵查中
    之證言自均具有證據能力。
  (二)再按被告以外之人於審判外之陳述雖不符刑事訴訟法第 159
    條之 1至之4等4條之規定，而經當事人於審判程序同意作為
    證據，法院審酌該言詞陳述或書面陳述作成時之情況，認為
    適當者，亦得為證據；當事人、代理人或辯護人於法院調查
    證據時，知有刑事訴訟法第159條第1項不得為證據之情形，
    而未於言詞辯論終結前聲明異議者，視為有前項之同意，同
    法第159條之5定有明文。立法意旨在於傳聞證據未經當事人
    之反對詰問予以核實，原則上先予排除。惟若當事人已放棄
    反對詰問權，於審判程序中表明同意該等傳聞證據可作為證
    據；或於言詞辯論終結前未聲明異議，基於尊重當事人對傳
    聞證據之處分權，及證據資料愈豐富，愈有助於真實發見之
    理念，且強化言詞辯論主義，使訴訟程序得以順暢進行，上
    開傳聞證據亦均具有證據能力。本件除證人黃上杰、廖英仲
    於偵查中之陳述外，以下所引之書面陳述，業於本院審理時
    予以提示並告以要旨，各經檢察官及被告表示意見，當事人
    已知該等陳述乃傳聞證據，均未於言詞辯論終結前對該等證
    據內容異議，依上開規定，本院審酌該等證據作成時，並無
    人情施壓或干擾，亦無不當取供之情形，認為以之作為本案
    之證據亦屬適當，是該等證據自均具有證據能力。
二、訊據被告廖國鈞於本院審理時矢口否認其有上開業務侵占犯
    行，辯稱：伊於99年5月4日先向告訴人黃上杰借款10萬元，
    後來分別在卷附本票所載發票日 99年6月30日、7月15日、7
    月20日再向告訴人借款，金額各為12萬元、15萬元、15萬元
    。99年7月20日最後1次借款後，因伊支付利息不正常，所以
    告訴人要求伊開立不動產買賣斡旋契約書做擔保，實際簽發
    日期伊忘記了，是在伊祥聖公司隔壁即旅順路1段 60號門前
    簽立的。斡旋書上面沒有寫有效期間，本件不動產實際成交
    價也比斡旋書記載的總價來得低，伊沒有理由不賣給告訴人
    。所以52萬元是借款，伊應以借款的方式來還告訴人，而不
    是用斡旋金的方式還款云云。經查：
  (一)證人即告訴人黃上杰於偵查時具結證稱：99年5月4日被告員
    工廖英仲在伊家向伊借10萬元轉借給被告，伊沒有收利息，
    被告當場簽發10萬元本票給伊。後來被告拿一間在民俗公園
    附近的不動產（即臺中市北屯區○○○○街 28號3樓）廣告
    給伊看，說投資這間房屋可以獲利，伊看過後想買，99 年5
    月12日就在伊家另行交付42萬元現金予被告，連同上開10萬
    元欠款，總計52萬元當作斡旋金，並簽立不動產買賣斡旋契
    約書，廖英仲當時也有在場，被告還說不用跟伊收服務費。
    一個月後伊發現被告無法交易，被告才另開 3張本票給伊，
    說要分期償還。後來房子沒有買成，被告也沒有返還52萬元
    等語（見偵卷第8-9頁、第35-36頁、第42頁）。核與證人即
    先前受僱於被告之員工廖英仲於偵查時具結證稱：伊介紹被
    告向告訴人借錢，約於 99年5月間，伊和被告一起過去告訴
    人文心路住處，由被告向告訴人借10萬元，因伊跟告訴人說
    被告是伊老闆，應該不會有問題，告訴人才借錢給被告。當
    時約定不收利息，但以後告訴人要買房子時，被告就不收服
    務費，被告有開10萬元的本票給告訴人。後來被告介紹告訴
    人買民俗公園旁邊的房子，伊跟告訴人說被告介紹的房子他
    自己有在投資，應該可以考慮看看。所以在 99年5月中，在
    告訴人家，告訴人有給被告斡旋金52萬元，因告訴人曾借被
    告10萬元，故告訴人當場再給被告42萬元現金，並簽立斡旋
    書，當時告訴人是真的要向被告買房子等語（見偵卷第27-2
    9 頁）相符。復有不動產買賣斡旋契約書記載告訴人委託被
    告買賣不動產交付斡旋金 52萬元、民俗公園房屋廣告各1份
    （影本見偵卷第 3頁、第12-9頁、原本置於偵卷證物袋）及
    被告於99年5月 4日簽發，金額10萬元之本票影本1紙（見偵
    卷第18頁）在卷可稽。由上可知告訴人指述其交付被告42萬
    元，連同先前借款10萬元，合計52萬元作為買賣不動產之斡
    旋金乙節，尚非無憑。
  (二)被告雖於本院審理時辯稱：伊於99年5月4日向告訴人借款10
    萬元，後來分別在 99年6月30日、7月15日、7月20日再向告
    訴人借款12萬元、15萬元、15萬元，因伊支付利息不正常，
    所以告訴人在 99年7月20日後某日要求伊開立不動產買賣斡
    旋契約書做擔保云云。惟其於偵查時係供稱：伊向被告借貸
    過4次，有開5張本票及3張支票，5張本票總額52萬元，本票
    上的日期就是各次借款的日期，最後 1張12萬元本票是利息
    錢，支票一張是10萬元，一張15萬元，另一張20萬元，但20
    萬元這張伊不太確定金額，15萬元這張是支付利息。告訴人
    知道安順東七街房子是伊投資的房子，所以有人教他簽斡旋
    書，以防將來伊欠他的錢會討不回來，簽斡旋書的日期就是
    上面寫的日期（即99年5月12日）云云（見偵卷第7-8頁、第
    34頁）。觀之被告前後所供，就簽立不動產買賣斡旋契約書
    實為擔保借款之原因，有謂因其支付利息不正常，或謂有人
    教告訴人簽斡旋書，以防將來欠款討不回來；又就簽立不動
    產買賣斡旋契約書以擔保借款之日期，有謂係在最後一次借
    款99年7月20日後某日，有謂係斡旋書上記載之99年5月12日
    。被告先後所陳不一，已難遽信。況依被告所言，4 紙本票
    分別在99年5月4日、同年6月30日、同年7月15日、同年 7月
    20日借款時簽立，總金額為52萬元，則斡旋書上記載斡旋金
    52萬元自不可能於 99年5月12日僅借款10萬元時即已預知總
    金額而事先簽立。又倘斡旋書係於 99年7月20日後某日簽立
    ，惟與斡旋書上記載簽立日期係 99年5月12日不符，亦啟人
    疑竇，被告復未提出合理說明，自不足採。故應以告訴人所
    稱其於99年5月12日交付42萬元現金予被告，連同 10萬元欠
    款，總計52萬元當作斡旋金，並簽立不動產買賣斡旋契約書
    。一個月後發現被告無法交易，被告才另開 3張本票給告訴
    人，表示要分期償還等情較為可採。
  (三)再查告訴人聲請本院准予強制執行，由被告簽發之本票共 4
    紙，即(1)發票日99年5月4日，金額10萬元，未載到期日之本
    票。(2)發票日99年6月30日，金額12萬元，到期日99年7月19
    日之本票。(3)發票日99年7月15日，金額15萬元，到期日 99
    年7月31日之本票(4)發票日99年7月20日，金額15萬元，到期
    日99年8月7日之本票，有本院民事裁定確定證明書、民事本
    票裁定聲請狀影本各1份及本票影本 4紙（見偵卷第13-19頁
    ）附卷足憑。被告於偵查時供稱：伊開5張本票總額 52萬元
    給告訴人，最後1張12萬元本票是利息云云，與上開4紙本票
    之票面總金額為52萬元，最後1張票面金額係 15萬元之情並
    不相符。又被告於偵查時具狀陳報其交付告訴人之支票 2紙
    （被告表示業經退票）之銀行、票號、金額、發票日等，經
    檢察官依其陳報函查三信商業銀行股份有限公司結果，該等
    支票皆未經提示付款等情，有該公司100年3月15日三信銀管
    字第10000965號函（見偵卷第39頁）在卷可稽，是該部分尚
    難採為有利於被告之認定。
  (四)被告於偵審時另辯稱：斡旋書上面沒有寫有效期間，且未留
    下客戶基本資料，又系爭不動產總價不高，斡旋金不可能高
    達52萬元，況系爭不動產實際成交價 308萬元比斡旋書記載
    的總價 320萬來得低，伊沒有理由不賣給告訴人云云。惟證
    人即告訴人黃上杰於偵查時證稱：被告說不用填契約有效期
    間，且他說不用跟伊收服務費，所以伊就沒有在買方給付報
    酬承諾書上簽名，當時被告叫伊簽那裡，伊就簽那裡，因伊
    對這個不瞭解等語（見偵卷第 9頁、第42頁背面）。查本件
    不動產買賣斡旋契約書已記載雙方當事人、不動產坐落位置
    、承購總價款、斡旋金之支付及簽署日期等情，該契約業已
    成立，雖契約有效期間欄及買方之身分證字號欄係空白，但
    並不影響契約之成立，且斡旋金之高低會隨不動產是否容易
    斡旋、當事人對成交價之行情認知等個別差異性而有所不同
    ，是自不能以斡旋書上面沒有寫有效期間、身分證字號及斡
    旋金額較高等節，即推論該斡旋書係屬虛偽。復查系爭不動
    產係於99年7月28日由被告代理劉祥瑋，以總價308萬元出售
    予孫志強，有該不動產買賣契約書1份（影本見偵卷第 12-3
    至12-8頁、原本置於偵卷證物袋）附卷可查，該成交價縱比
    斡旋書上之總價 320萬元為低，然被告於偵查時自承：系爭
    不動產是伊投資的房子，買家就是跟伊買祥聖公司的人，成
    交金額是 310萬元，因為買家知道伊經濟狀況不好，所以就
    用價金扣抵伊之前經營公司債務的方式，扣抵房子的價金，
    就沒有再另外支付了等情（見偵卷第 7頁、第35頁）。可見
    被告係以折抵債務之方式出售系爭自己投資之不動產，有其
    特殊背景，是自不能以斡旋書上之約定總價較實際成交價高
    ，即率予推論斡旋書係屬虛偽。
  (五)綜上所述，本件52萬元係當作斡旋金而非借款甚為明確。被
    告上開所辯，核係事後卸責之詞，不足採信。其犯行堪予認
    定，應依法論科。
三、被告為東森房屋之加盟商祥聖公司之負責人，從事房屋仲介
    之業務，明知不動產若仲介商未替客戶購得標的建物，即必
    須將事先收受之不動產買賣斡旋金全數返還原客戶，惟其於
    上開不動產出售予第三人後，拒不將斡旋金返還告訴人，核
    其所為，係犯刑法第336條第2項之業務侵占罪。爰審酌被告
    收受告訴人之買賣斡旋金52萬元，於不動產出售予第三人後
    ，未將買賣斡旋金返還告訴人，使告訴人受有損害，惟被告
    原先確係向告訴人借款10萬元，始衍生後續連同42萬元轉作
    買賣斡旋金事宜，情節非重等一切情狀，量處如主文所示之
    刑，並諭知易科罰金之折算標準。
據上論斷，應依刑事訴訟法第299條第1項前段，刑法第336條第2
項、第 41條第1項前段，刑法施行法第1條之1第1項、第2項前段
，判決如主文。
本案經檢察官劉文賓到庭執行職務
中    華    民    國   100    年    6     月    27    日
                  刑事第三庭    審判長法  官  張靜琪
                                      法  官  丁智慧
                                      法  官  黃麗玲
以上正本證明與原本無異。
如不服本判決應於收受判決後10日內向本院提出上訴書狀，並應
敘述具體理由；其未敘述上訴理由者，應於上訴期間屆滿後20日
內向本院補提理由書（均須按他造當事人之人數附繕本）「切勿
逕送上級法院」。
                                      書記官  王嘉麒
中    華    民    國   100    年    6     月    27    日
附錄論罪科刑法條
刑法第336條
對於公務上或因公益所持有之物，犯前條第1項之罪者，處1年以
上7年以下有期徒刑，得併科5千元以下罰金。
對於業務上所持有之物，犯前條第1項之罪者，處6月以上5年以
下有期徒刑，得併科3千元以下罰金。
前二項之未遂犯罰之。